【裁判字號】    91,簡上,107
【裁判日期】    920715
【裁判案由】    回復原狀
【裁判全文】
臺灣板橋地方法院民事判決  九十一年度簡上字一○七號
    上  訴  人  甲○○
    被  上訴人  乙○○
右當事人間請求回復原狀事件，上訴人對於民國九十年十二月十三日本院板橋簡易庭
九十年度板簡字第二六六○號第一審判決提起上訴，本院第二審合議庭判決如左：
    主      文
上訴人之上訴及免為假執行之聲請均駁回。
第二審訴訟費用由上訴人負擔。
    事      實
甲、上訴人方面：
一、聲明：
（一）原判決廢棄。
（二）被上訴人在第一審之訴及假執行之聲請均駁回。
（三）如受不利之判決，願供擔保請准宣告免為假執行。
二、陳述：除與原審判決書所載相同者，茲予引用外，並補稱：
（一）兩造房屋自民國七十四年建造迄今已有十八年，因建造之先後，形成外牆新舊
      交接處裂縫，而被上訴人就其四樓外牆並未漆上防水漆，致雨水由外牆裂縫流
      入，使其牆壁晴乾雨漏，且被上訴人四樓房間之漏水沿線，並無上訴人五樓房
      屋之任何水管，故本件四樓房屋漏水來源確為雨水，要非五樓熱水器之熱水管
      線漏水所致。
（二）原審委託台灣省建築師公會製作之鑑定報告書，係鑑定人員以目測方式所為，
      有其專業判斷之死角，故請求本院另委託鑑定機關重新鑑定，並就漏水處作局
      部性破壞，敲毀部分版面，實際查證四樓房屋漏水沿線上是否有五樓熱水管線
      ，及四樓房屋漏水是否五樓熱水管線破損所致。
（三）本院另行委託台灣省土木技師公會鑑定結果，雖與台灣省建築師公會相同，然
      經土木技師公會開挖牆面勘查結果，四樓房屋漏水沿線上方並無任何管線，而
      五樓熱水管線係在四樓房屋漏水沿線下方，依水勢就下原理，不可能逆流向上
      滲漏，且五樓熱水管本係完好，乃因開挖時，水管接頭受到電鑽機打鑽強烈震
      動，致接頭處鬆脫或破裂，故土木技師公會鑑定結果亦不可採。
三、證據：除援用原審立證方法外，補提出建物測量成果圖、照片、里長證明書及熱
    水管道說明書等件為證，並聲請本院履勘現場，囑託台灣省土木技師公會另行鑑
    定漏水原因，暨訊問證人即被上訴人配偶陸嘉楨與鑑定人張勝勛土木技師。
乙、被上訴人方面：
一、聲明：駁回上訴。
二、陳述：除與原審判決書所載相同者，茲予引用外，並補稱：本件被上訴人四樓房
    屋漏水原因，經二次鑑定結果，均認係上訴人五樓熱水管線破損所致，故被上訴
    人依侵權行為損害賠償法律關係，請求上訴人將被上訴人四樓房屋如附表所示之
    損害修復為原狀，自無不合。
三、證據：除援用原審立證方法外，補提出估價單二件為證，並聲請訊問鑑定人黃毓
    彰建築師。
    理      由
一、本件被上訴人起訴主張：上訴人所有座落台北縣中和市○○街二七四巷十二號五
    樓房屋，因其疏於維護，致屋內熱水管線破裂，使樓下被上訴人所有之同巷十二
    號四樓房屋內之居家物品被滴濕毀壞，如附表所示之牆壁油漆，亦因長期滲水而
    脫落污損，幾經被上訴人要求上訴人修復，並經當地里長、管區警員及中和市調
    解委員會調解，均無效果，爰依侵權行為損害賠償法律關係，請求上訴人將被上
    訴人四樓房屋如附表所示之損害修護而回復原狀等情。
二、上訴人則以：（一）被上訴人四樓房屋頂版漏水，絕非上訴人五樓之熱水管破裂
    或漏水所致，蓋上訴人之熱水器係裝在臥室旁之廚房牆壁上，其水管沿著廚房與
    臥室隔壁之磚牆平伸下延後右轉經過走道通達臥室右側之浴室，若係熱水管線破
    裂，上訴人廚房牆壁及地上所貼之磁磚，何以並無咖啡色之滲水痕跡或油漆脫落
    情形，走道牆壁粉刷之油漆亦不可能長保乾燥；況若真係上訴人熱水管破裂，其
    正下方之被上訴人房屋頂版及水泥樑柱三十公分以上部分，怎會毫無脫落或滲水
    跡象，反係在上訴人熱水管線並未經過之四樓頂版下方三十公分處之水泥樑柱上
    產生出水點，且上述出水點乃四樓埋設配電用塑膠套管交接處，顯然與上訴人五
    樓之熱水管及房屋建畢後始安裝之熱水器無關；（二）被上訴人之漏水房間本是
    一處天井空地，於原建築體完工後，再侵權填建而成，其增建與原建牆壁之交接
    處，日久形成龜裂，因被上訴人未在該裂縫處漆防水漆，導致其房間之牆壁晴乾
    雨漏，否則如係上訴人之熱水管破裂必流水不止，焉會因晴雨有異；（三）兩造
    房屋自七十四年建造迄今已有十八年，因建造之先後，形成外牆新舊交接處裂縫
    ，而被上訴人就其四樓外牆並未漆上防水漆，致雨水由外牆裂縫流入，使其牆壁
    晴乾雨漏，且被上訴人四樓房間之漏水沿線，並無上訴人五樓房屋之任何水管，
    故本件四樓房屋漏水來源確為雨水，要非五樓熱水器之熱水管線漏水所致；（四
    ）原審委託台灣省建築師公會製作之鑑定報告書，係鑑定人員以目測方式所為，
    有其專業判斷之死角，故請求本院另委託鑑定機關重新鑑定，並就漏水處作局部
    性破壞，敲毀部分版面，實際查證四樓房屋漏水沿線上是否有五樓熱水管線，及
    四樓房屋漏水是否五樓熱水管線破損所致；（五）本院另行委託台灣省土木技師
    公會鑑定結果，雖與台灣省建築師公會相同，然經土木技師公會開挖牆面勘查結
    果，四樓房屋漏水沿線上方並無任何管線，而五樓熱水管線係在四樓房屋漏水沿
    線下方，依水勢就下原理，不可能逆流向上滲漏，且五樓熱水管本係完好，乃因
    開挖時，水管接頭受到電鑽機打鑽強烈震動，致接頭處鬆脫或破裂，故土木技師
    公會鑑定結果亦不可採等語置辯。
三、被上訴人主張其所有系爭四樓房屋因漏水而有如附表所示損害之事實，業經台灣
    省建築師公會台北縣辦事處鑑定，製有九十年十月十七日台建師北鑑字第四三一
    號鑑定報告書在卷可稽，且為上訴人所不爭執，自堪信為真實。至被上訴人復主
    張其四樓房屋漏水原因，係上訴人五樓熱水管線破裂所致，則為上訴人所否認，
    並抗辯係四樓房屋外牆龜裂，致雨水滲漏所造成，是本件爭點應為四樓房屋漏水
    原因為何？經查：
（一）本件漏水原因，經原審委託台灣省建築師公會指派黃毓彰建築師鑑定結果，認
      「經檢視比對研判四樓天花板，牆面之滲漏應為五樓熱水器熱水管漏水所致」
      、「至於五樓所有權人所稱，四樓漏水原因係為樓梯間外牆龜裂，加上鄰房裝
      設雨棚導致雨水沖刷外牆所致。但經現場勘察認為漏水位置與梯間外牆中間隔
      著廚房，而廚房並無滲漏跡象，因此研判兩者並無直接之關係」，有前述鑑定
      報告書在卷可參，且鑑定人黃毓彰於本院亦證稱：「（本件鑑定結果認經檢視
      比對研判四樓天花板，牆面之滲漏應為五樓熱水器熱水管漏水所致，請詳細說
      明之？）四樓滲漏部分之上方，僅有五樓熱水器之熱水管，通往浴廁，所以研
      判是熱水管漏水」、「（本件有無可能係四樓之熱水器旁之外牆龜裂，致雨水
      滲漏所致？）系爭房屋是老舊的房屋，外牆有可能龜裂，但不是導致本件滲漏
      的主要原因，因為依照附件六編號二、編號六照片所示，靠近外牆部分之隔間
      牆壁並沒有滲漏情形，而是隔間牆壁中央部分有嚴重之滲漏情形，所以依照常
      理判斷外牆龜裂不是主因」、「（有無可能外牆龜裂，裂縫沿隔間牆壁裡層至
      隔間牆壁中央，所以雨水滲漏時靠外牆部分不會滲漏，而至中央部分才開始滲
      漏？）可能性很低，幾乎不可能。因為漏水除非有一個管線接引，才能達到特
      定位置，在本件老舊房屋混凝土中，就有很多隙縫，我們看到靠近外牆部分牆
      壁都會滲漏」等語，足證被上訴人主張之漏水原因，已堪信為真實。
（二）上訴人質疑前述鑑定報告書，係鑑定人以目測方式所為，有其專業判斷死角，
      乃聲請本院另行委託台灣省土木技師公會指派土木技師張勝勛等人，以敲開四
      樓頂版，實際勘查漏水原因之方式，重新鑑定結果，仍認「．．．現場勘查四
      樓臥室（一）之牆壁及鄰近樓頂版嚴重受潮、油漆剝落及垂直向水漬痕跡。經
      沿垂直水漬頂部之樓版下方局部敲除，發現共二支二分之一吋口徑之ＰＶＣ冷
      水管及不鏽鋼熱水管，埋置於版下方之混凝土樑內，此不鏽鋼熱水管採用鐵件
      接頭，已呈鏽蝕並已滲漏出殘留水。再次將五樓熱水器接上已暫時停用之熱水
      管，燃燒熱水器測試熱水，證實熱水管為五樓所管領，並在鏽蝕接頭處滴漏出
      熱水，研判四樓頂版漏水原因為五樓管領之熱水管接頭鏽蝕漏水所致」，復有
      台灣省土木技師公會九十二年四月四日（九一）省土技字第一二二一號鑑定報
      告書附卷可按，益徵本件漏水原因確為被上訴人五樓熱水管漏水所致。
（三）上訴人猶不服土木技師公會鑑定結果，再抗辯：本件開挖牆面勘查結果，四樓
      房屋漏水沿線上方並無任何管線，而五樓熱水管線係在四樓房屋漏水沿線下方
      ，依水勢就下原理，不可能逆流向上滲漏，且五樓熱水管本係完好，乃因開挖
      時，水管接頭受到電鑽機打鑽強烈震動，致接頭處鬆脫或破裂，故土木技師公
      會鑑定結果亦不可採云云，嗣經鑑定人張勝勛於本院證稱：「（除書面鑑定結
      果外，本件漏水有無可能雨水所致？）應該說我於找本件漏水原因的時候，我
      是直接請助理在垂直向鏽蝕水痕之頂部開挖（參照照片三、四），那個位置剛
      好在樑跟頂版九十度轉角的地方，我們打開之後發現兩隻水管，冷、熱各壹支
      （參照照片六、七），熱水管接頭有鏽蝕，而此熱水管接頭不是用不銹鋼，而
      是一般鐵件，當時我用手觸摸，接頭就在滲漏（所謂滲漏是輕微滲出，約五、
      六秒才集成壹個水珠），接頭四周的混凝土也是潮濕狀態（參照照片七），我
      研判熱水管內有殘留水，當時五樓熱水管雖然暫時不再使用，但冷、熱水共用
      的龍頭並沒有把熱水部分完全封閉，導致使用龍頭時，冷水會往熱水管回流，
      所以開挖當時熱水管內會殘留冷水，慢慢滲漏。滲漏的痕跡在照片七、九、十
      都可以看的很清楚。接著我們把五樓原有的熱水管接回熱水器，並打開熱水龍
      頭讓熱水器燃燒（參照照片十一、十二），裸露的熱水管當時就開始冒煙，不
      銹鋼熱水管表面就因高溫變成白色，接頭就開始滴漏（所謂滴漏是一滴、一滴
      持續的滴）熱水，所以我們研判本件是五樓熱水管鏽蝕漏水所致。從我們專業
      研判，參照照片二所示滲漏情況，不太可能是雨水造成」、「（上訴人質疑四
      樓頂版『漏水沿線』上，沒有五樓任何水管，所以能認定漏水來源是雨水，此
      說法是否可採？）現在已經證明四樓頂版漏水，就是五樓管領之熱水管接頭鏽
      蝕、漏水所造成」、「因為熱水管被混凝土密實的包圍，熱水管有漏水的時候
      ，因為壓力的關係，會往四面八方各個方向流竄，並不當然只會自然的往下流
      ，而且滲漏的面積，會以滲漏點為中心，慢慢的向四方擴大」、「（本件有無
      可能因為開挖時電鑽機強烈震動使熱水管接頭鬆脫或破裂而造成水不停流出？
      ）我們有極力小心避免傷害其管線，當水管露出時，我們就停止使用電鑽，而
      改以人工使用錐子的方式敲除水管旁的混凝土（參照照片四、八），所以不是
      因為我們開挖才使熱水管接頭鏽蝕、漏水，而且鏽蝕是經年累月所造成的，對
      照照片三的鏽蝕水痕，也可以看出開挖前就已經鏽蝕、滲漏」、「（本件你至
      現場幾次？現場有無逢雨才漏，不雨不漏的情形？）去了三次，都是好天氣，
      但牆面都還是受潮的狀態，不是乾的，所以可見本件跟雨水沒有關係」、「（
      鑑定報告書照片三上所示，開挖的地方牆壁並沒有剝落，反而四周牆壁剝落嚴
      重？）這是一個表面油漆的問題，不要被表面油漆所誤導，參照照片第八張及
      照片第四張，滲漏是一個全面性的，不是油漆沒有剝落的地方就沒有滲漏，事
      實上整個面積都受潮。舉例來說，我們把一面油漆全部灑水，也不會全部油漆
      都剝落，而是有些地方剝落，有些地方沒剝落，這涉及到油漆會附著的特性」
      等語，非惟就上訴人之各項質疑，已為科學論理之說明，且明確排除雨水為本
      件漏水原因之可能，故上訴人仍認二次科學鑑定結果不可信，執意抗辯本件漏
      水原因為被上訴人四樓外牆龜裂，致雨水滲漏所致，即顯無可取。
（四）綜上所述，本件被上訴人主張其四樓房屋，因上訴人五樓熱水管破裂漏水，而
      受有如附表所示損害之事實，堪信為真實，上訴人所辯則全無可採。
四、按因故意或過失，不法侵害他人之權利者，負損害賠償責任，又負損害賠償責任
    者，除法律另有規定或契約另有訂定外，應回復他方損害發生前之原狀，民法第
    一百八十四條第一項前段、第二百十三條第一項分別定有明文。查上訴人所有之
    五樓房屋，係已建造十八年之舊屋，而舊屋容易漏水，既屬常態，乃上訴人疏未
    克盡善良管理人應有之注意維修責任，致其管領之熱水管破裂滲漏至被上訴人所
    有之四樓房屋，造成如附表所示之損害，自係過失侵害被上訴人就四樓房屋之權
    利，雖上訴人於本件訴訟進行中，自行將該熱水管封閉，已無漏水情形，惟就封
    閉前所造成被上訴人四樓房屋如附表所示之損害，仍應負侵權行為損害賠償之回
    復原狀責任，亦即於滲水脫漆之牆面、頂版及樑柱乾燥後，刮除原有表層，填補
    粉刷上漆，回復未滲水脫漆前之原狀。
五、從而，本件被上訴人依侵權行為損害賠償之法律關係，訴請上訴人將被上訴人所
    有座落台北縣中和市○○街二七四巷十二號四樓房屋如附表所示之損害修護而回
    復原狀，洵屬正當。原審為上訴人敗訴之判決，並無違誤。上訴意旨指摘原判決
    不當，求予廢棄改判，為無理由，應予駁回。又本件訴訟標的價額未逾民事訴訟
    法第四百六十六條第一項得上訴第三審法院之標準，屬不得上訴第三審之事件，
    一經本院判決即告確定，是上訴人聲明願供擔保請准宣告免為假執行，亦顯無理
    由，應併駁回之。
六、本件事證已臻明確，兩造其餘主張及攻擊防禦方法，核與判決結果不生影響，爰
    不一一論述。
據上論結，本件上訴為無理由，依民事訴訟法第四百三十六條之一第三項、第四百四
十九條第一項、第七十八條，判決如主文。
中      華      民      國    九十二    年      七      月     十五     日
                                    臺灣板橋地方法院民事第二庭
~B審判長法  官  陳忠行
~B      法  官  程怡怡
~B      法  官  連士綱
右為正本係照原本作成。
本件不得上訴。
中      華      民      國    九十二    年      七      月     十五     日
~B      書記官  李宏明


司法院資訊處製作；財團法人民間司法改革基金會備份。
